【裁判字號】    97,上訴,2563
【裁判日期】    971231
【裁判案由】    重傷害致死
【裁判全文】
臺灣高等法院臺中分院刑事判決        97年度上訴字第2563號
上  訴  人  臺灣苗栗地方法院檢察署檢察官
被      告  乙○○
上列上訴人因被告傷害案件，不服臺灣苗栗地方法院九十六年度
易字第一一九四號中華民國九十七年七月八日第一審判決（起訴
案號：臺灣苗栗地方法院檢察署九十六年度偵字第四八九一號）
，提起上訴，本院判決如下：
    主  文
原判決撤銷。
乙○○傷害人之身體，處有期徒刑陸月，如易科罰金，以新臺幣
壹仟元折算壹日。
    事  實
一、乙○○（簡易判決處刑書誤載為李清泉）前為苗栗農田水利
    會銅鑼工作站瑞田小組小組長；丁○○（簡易判決處刑書誤
    載為劉闊財）則係現任（即民國九十六年初就任）苗栗農田
    水利會銅鑼工作站田洋小組小組長（惟已於民國九十六年十
    一月一日因心肺肝腎衰竭，肝及肝內膽管惡性腫瘤之原因死
    亡）。乙○○於民國（下同）九十六年八月八日下午二時十
    分，在苗栗縣銅鑼鄉○○路二五一號之苗栗農田水利會銅鑼
    工作站辦公室，因水圳改建工程，與丁○○發生口角爭執，
    進而基於普通傷害之犯意，互相拉扯互毆；在拉扯間，丁○
    ○拿起工作站內之藤椅作勢攻擊，乙○○乃亦以雙手抓住藤
    椅而與丁○○互相拉扯；因而造成丁○○受有右外眼角一．
    五公分、一公分裂傷二處、併瘀血腫、右眼之視網膜有受外
    力導致視網膜剝離及視力減損（未至重傷害之程度）、頭皮
    多處腫脹、胸部挫傷壓痛、頭暈、噁心等傷害。
二、案經被害人丁○○訴由苗栗縣警察局苗栗分局報請臺灣苗栗
    地方法院檢察署檢察官向臺灣苗栗地方法院聲請簡易判決處
    刑，經臺灣苗栗地方法院改依通常程序審理。
    理  由
一、本案公訴人於起訴書係起訴被告乙○○（以下簡稱為被告）
    犯刑法第二百七十七條第一項之普通傷害罪，並於起訴書已
    有論述何以認定被告之傷害行為，未致告訴人丁○○受有重
    傷害，且與告訴人丁○○嗣後因心肺肝腎衰竭、肝及肝內膽
    管惡性腫瘤而死亡之間並無相當因果關係之理由。嗣經原審
    判決之後，公訴人雖依據告訴人丁○○之家屬之請求提起上
    訴，但經本院徵詢蒞庭檢察官之意見，仍認上訴意旨就被告
    所犯罪名之指訴並無變更，仍為刑法第二百七十七條第一項
    之普通傷害罪，故本案即無依據刑事訴訟法第三十一條第一
    項之規定為被告指定公設辯護人或律師為其辯護之問題，合
    先敘明。
二、本案被告於本院審理時，已坦承確有於上開時、地，因上開
    原因而與告訴人丁○○發生口角爭執，進而基於普通傷害之
    犯意，互相拉扯互毆，且於告訴人丁○○拿起工作站內之藤
    椅作勢攻擊之後，伊亦確有以雙手抓住藤椅而與告訴人丁○
    ○互相拉扯，以致伊與告訴人丁○○均受有傷害之事實；惟
    被告否認告訴人丁○○右眼所受傷害，係伊傷害所致，並辯
    稱：告訴人丁○○右眼所受傷害，係自己撞到，與伊無關等
    語。
三、第查，本案被告之上開犯罪事實，業據證人丁○○（即告訴
    人）於警訊陳述甚詳（證人丁○○已經死亡，其於警訊陳述
    有與被告徒手拉扯互毆，且陳述被告有與其拉扯藤椅導致右
    眼受傷部分，核與在場證人徐舞聯所證述之情節相符，此部
    分陳述具有可信之特別情況，且為證明被告犯罪事實之存否
    所必要，依據刑事訴訟法第一百五十九條之三第一款之規定
    ，具有證據能力）；並經被告於原審法院審理時坦白承認。
    且在場證人徐舞聯（即苗栗農田水利會銅鑼工作站站長）在
    檢察官偵訊時，亦具結證述：「二人都很大聲」、「看到時
    ，他們二人已經打起來了，告訴人雙手抓一張籐椅起來要打
    被告，被告也以手抓住該籐椅，二人僵持五、六分鐘，．．
    ．．．．因為他們爭執很激烈，所以旁人不敢過去」、「他
    們二人停下來時，就看到告訴人右眼角有流血，他坐在籐椅
    上，以手撐著膝蓋」等語（見四八九一號偵卷第二六頁），
    衡情若非被告拉扯之力量，告訴人丁○○豈有自己撞傷右眼
    之可能？被告此部分辯解，尚非可信。其在本院審理時，所
    聲請傳喚之證人甲○○僅證述其嗣後有勸架，並未目擊勸架
    之前雙方互毆之情形，其證詞自不足為有利被告之證據。本
    案被告上開傷害犯行復有行政院衛生署苗栗醫院於九十六年
    八月八日、同月三十日所出具之診斷證明書各一紙、國泰綜
    合醫院新竹分院於九十六年八月二十七日所出具之診斷證明
    書一紙、及現場照片二張（見偵查卷第二○、二一、三二、
    三三頁）在卷可資佐證，事證明確，被告犯行洵堪認定，應
    予依法論科。
四、核被告所為，係犯刑法第二百七十七條第一項之普通傷害罪
    。至於本案告訴人丁○○之家屬雖於偵、審及聲請上訴時，
    具狀指稱：告訴人丁○○右眼所受之傷害，造成其視網膜剝
    離，術後於九十六年九月十九日至財團法人佛教慈濟醫院臺
    中分院檢查右眼裸視為○．○五，矯正視力為○．四，其右
    眼視力已嚴重減損，符合刑法第十條第四項第一款所規定嚴
    重減損視能之重傷害要件，且告訴人丁○○已於九十六年十
    一月一日死亡，被告應係觸犯刑法第二百七十八條第二項故
    意重傷害致人於死罪等語。惟按稱「重傷」者，係指：「毀
    敗或嚴重減損一目或二目之視能」、「毀敗或嚴重減損一耳
    或二耳之聽能」、「毀敗或嚴重減損語能、味能或嗅能」、
    「毀敗或嚴重減損一肢以上之機能」、「毀敗或嚴重減損生
    殖之機能」、「其他於身體或健康，有重大不治或難治之傷
    害」，此於刑法第十條第四項定有明文。故就視能之傷害而
    言，所造成之視能傷害如未達「毀敗」或「嚴重減損」之程
    度，即難認係重傷害。經查，本案被告與告訴人丁○○因上
    開口角紛爭而徒手拉扯互毆，及互相拉扯告訴人丁○○所拿
    起之藤椅，經人勸阻而停，由上開情狀，難認被告會有對告
    訴人丁○○為重傷害犯行之犯罪動機。又告訴人丁○○雖因
    被告與其拉扯藤椅，而致其右眼受有外眼角一．五公分、一
    公分裂傷之傷害，且於九十六年八月十六日門診追蹤治療時
    ，發現視網膜有因外力導致之視網膜剝離情形，此有行政院
    衛生署苗栗醫院於九十六年八月三十日出具之診斷證明書及
    該醫院九十七年一月三十日苗醫歷字第○九七○○○○五一
    六號函各一份在卷可參（見偵查卷第三二頁及原審法院卷第
    七頁）；然經檢察官及原審法院就告訴人丁○○右眼傷勢嗣
    後治療及復原之情形，依職權分別向行政院衛生署苗栗醫院
    、財團法人國泰綜合醫院新竹分院函查結果，行政院衛生署
    苗栗醫院函函覆：「丁○○先生於九十六年八月十八日於新
    竹國泰醫院行視網膜剝離手術，九十六年八月三十日於本院
    檢查右眼裸視為○．○五、最佳矯正視力為○．二；當時仍
    在恢復期中，病患於九月十三日於本院複診時最佳矯正視力
    為○．三至○．四，因術後右眼球注入矽油填充，以後狀況
    穩定後若將油取出，也許能改善視力（○．一至○．二），
    但因病人已去世，以後病情如何變化則無法得知」等情，財
    團法人國泰綜合醫院新竹分院則覆以：「病患於九十六年八
    月十六日經署立苗栗醫院轉診至本院就醫，因右眼上方視網
    膜剝離併玻璃體出血，當時右眼最佳矯正視力為○．五，剝
    離部位約佔視網膜三分之一，於九十六年八月十七日接受手
    術及住院治療，於九十六年八月二十四日出院，病患僅於九
    十六年八月二十七日至本院回診換藥，當時視網膜已復位，
    而後轉回原就診醫院追蹤治療，未再至本院就醫」等情，有
    行政院衛生署苗栗醫院九十六年十一月二十一日苗醫歷字第
    ○九六○○○七七○六號函、九十七年六月九日苗醫歷字第
    ○九七○○○三七七一號函、及國泰綜合醫院新竹分院九十
    七年五月六日（九七）竹行字第二五三號函在卷足稽（見偵
    查卷第四○至四三頁、原審法院卷第二二、三一頁）。依據
    上開醫院函覆情形，可知告訴人丁○○接受視網膜剝離手術
    後，視網膜已復位，於手術後二週複診時最佳矯正視力已回
    復至○．四，且仍在恢復期中，又其右眼穩定後若將注入眼
    球之矽油取出，亦有改善視力之可能，足見告訴人丁○○右
    眼視力仍有回復之可能，實難僅依據其於九十六年九月十三
    日複診時之視力狀況，即據以認定其右眼所受之傷害已達重
    傷害之程度。本案告訴人丁○○已不幸於九十六年十一月一
    日因心肺肝腎衰竭、肝及肝內膽管惡性腫瘤之原因死亡，此
    情有臺灣苗栗地方法院檢察署檢察官於九十六年十一月一日
    所出具之苗檢家醫甲字第○○四五五○號相驗屍體證明書一
    件附卷可稽（見偵查卷第三七頁），故本案已無從認定其右
    眼所受傷害經過治療之後，是否仍會達到嚴重減損其視能之
    程度；但依據上開醫院之函覆結果，告訴人丁○○於生前其
    右眼視網膜既已復位，視力經治療結果又在恢復期中，並有
    改善視力之可能，依「罪證有疑，利歸被告」之原則，本案
    即不能因告訴人丁○○之不幸死亡，而為不利於被告之認定
    。本案復查無積極證據足以證明告訴人丁○○右眼所受傷害
    已達視能完全喪失效用或嚴重減損之程度，本院自無從為此
    認定。又本案告訴人丁○○因被告之上開傷害犯行，實際所
    受之傷害為右外眼角裂傷二處，併瘀血腫、右眼之視網膜有
    受外力導致視網膜剝離及視力減損（未至重傷害之程度）、
    頭皮多處腫脹、胸部挫傷壓痛，此情業經本院認定如前所述
    。告訴人丁○○嗣後因心肺肝腎衰竭、肝及肝內膽管惡性腫
    瘤死亡，難認與被告之上開傷害犯行有何相當因果關係，尚
    難將告訴人丁○○之死亡，歸責於被告。從而，告訴人丁○
    ○家屬之上開指訴，除不為公訴人及原審法院所採之外，亦
    為本院所不採，此部分應併予敘明。
五、原審判決就被告所犯之普通傷害罪予以論罪科刑，固屬有見
    ，惟原審判決於被告之犯罪事實漏未認定被告所為，亦有致
    告訴人丁○○之右眼視網膜剝離及視力減損（未至重傷害之
    程度）之傷害，此部分尚有未洽，並已影響刑罰之酌定。是
    本案公訴人上訴意旨指摘原審判決對被告之量刑過輕，此部
    分之上訴為有理由，應由本院將原審判決予以撤銷改判。爰
    審酌被告之品行、犯罪動機、手段，其犯罪對告訴人丁○○
    所致傷害情形，及其在案發之後雖有多次與告訴人丁○○之
    家屬洽談和解，但因賠償金額之差距而未能達成和解，以及
    本案告訴人丁○○右眼受有上開傷害，係肇因於其先拿起工
    作站內之藤椅要攻擊被告，被告才以雙手抓住藤椅而與其互
    相拉扯所致等一切犯罪情狀，量處被告有期徒刑六月，並諭
    知易科罰金之折算標準。
六、據上論斷，應依刑事訴訟法第三百六十九條第一項前段、第
    三百六十四條、第二百九十九條第一項前段、刑法第二百七
    十七條第一項、第四十一條第一項，刑法施行法第一條之一
    ，判決如主文。
本案經檢察官丙○○到庭執行職務。
中    華    民    國    97    年    12    月    31    日
            刑事第三庭   審判長法  官   王  增  瑜
                               法  官   梁  堯  銘
                               法  官   廖  柏  基
上列正本證明與原本無異。
不得上訴。
                               書記官   曾  煜  智
中    華    民    國    97    年    12    月    31    日
附錄條文：
刑法第二百七十七條第一項
傷害人之身體或健康者，處三年以下有期徒刑、拘役或一千元以
下罰金。


司法院資訊處製作；財團法人民間司法改革基金會備份。
